【裁判字號】    97,簡上,61
【裁判日期】    971231
【裁判案由】    損害賠償
【裁判全文】
臺灣雲林地方法院民事判決              97年度簡上字第61號
上  訴  人  甲○○
            丁○○
兼  上二人
共      同
訴訟代理人  丙○○
            辛○○
被  上訴人  庚○○
            乙○○
兼  上一人
訴訟代理人  戊○○
兼  上二人
訴訟代理人  己○○
上列當事人間請求損害賠償事件，上訴人對於中華民國97年9 月
3 日本院北港簡易庭97年度港簡字第107 號第一審判決提起上訴
，本院於97年12月17日言詞辯論終結判決如下：
    主      文
上訴駁回。
第二審訴訟費用由上訴人負擔。
    事實及理由
一、上訴人方面：
    除與原判決記載相同者，茲引用之外，補稱：
  (一)訴外人蔡錦助於民國95年間將案外人即渠等被繼承人蔡武男
    生前所蓋之空白同意書填入地號而向雲林縣北港鎮公所申請
    在雲林縣北港鎮○街段257 －2 地號土地（下稱257 －2 地
    號土地）上建築，因當時蔡武男已過世，以過世者之印文申
    請建築自非適法，此業經雲林縣政府於97年8 月5 日以府機
    建用字第0972300755號函核定將該建物拆除，則該建物係違
    章建築，已經雲林縣政府判定在案。
  (二)被上訴人等住居於渠等屋後，焉有不知蔡武男過世之理，卻
    仍然使用同意書即為侵權行為。
  (三)257 －2 地號土地為被上訴人等違法使用，而無法免課遺產
    稅，此為被上訴人等利用死者同意書違建所致，此侵權行為
    產生渠等被課稅之損害，自應由被上訴人賠償，而代墊款與
    侵權行為係不同法律關係，因渠等未主張抵銷，仍得請求賠
    償。
  (四)聲明：原判決廢棄；被上訴人應連帶給付上訴人新台幣（下
    同）161,295 元及自起訴狀繕本送達翌日起至清償日止，按
    年利率百分之五計算之利息。
二、被上訴人方面：
    除與原判決記載相同者，茲引用之外，補稱：
  (一)渠等先人蔡錫權與上訴人之先人蔡武男為兄弟，當初二人合
    夥購置農地，上訴人要挾要拆除農舍，渠等只好代墊叔叔蔡
    武男之遺產稅，95年9 月15日該農舍使用執照【（95）港營
    使字第010 號】核下，已屬合法農舍，準此，上訴人更應繼
    續申請農業用地作農業使用證明，即可全額退回遺產稅；但
    上訴人卻反其道而行，先行撤銷該農舍使用執照，更向渠等
    提起偽造文書刑事告訴，嗣經不起訴處分確定，綜上，上訴
    人無法辦理退稅，實乃咎由自取。
  (二)聲明：求為判決如主文第1 項所示。
三、得心證之理由：
  (一)本件上訴人主張：渠等先人蔡武男與被上訴人之先人蔡錫權
    係兄弟，二人前於74年1 月8 日共同出資購買上揭257 －2
    地號及坐落同段257 －7 、257 －11地號等三筆土地，並約
    定257 －2 地號土地信託登記在蔡武男名下，另同段257 －
    7 、257 －11地號土地則信託登記在蔡錫權名下，二人按出
    資比例取得上開三筆土地之持分所有權，並約定257 －2 地
    號土地東面三分之二位置面積由蔡武男分管使用，該地西側
    三分之一位置面積則由蔡錫權分管使用，嗣蔡錫權於92年5
    月1 日死亡，上開257 －7 、257 －11地號土地即移轉登記
    為被上訴人庚○○所有，另蔡武男於94年12月27日亡故，上
    揭257 －2 地號土地則輾轉登記在上訴人甲○○名下各情，
    有上訴人提出且為被上訴人所不爭執之「農地信託登記契約
    書」影本1 份（見原審卷第5 頁）、土地登記謄本3 份（見
    原審卷第6 、7 、39頁）在卷可稽，自屬可信。
  (二)又上訴人主張：蔡錫權未經蔡武男或渠等同意，竟擅在上開
    257 －2 地號土地上興建農舍，致渠等在蔡武男死亡後，因
    所繼承257 －2 地號農地無法申請免徵遺產稅，連同其他遺
    產總計被課徵161,295 元之遺產稅，上開遺產稅前由被上訴
    人戊○○先行繳納後，戊○○又向渠等請求返還，渠等已於
    96年2 月27日全數給付予戊○○等情，有原審向財政部臺灣
    省中區國稅局北港稽徵所函調之蔡武男遺產稅核定通知資料
    1 份（見原審卷第105 －113 頁）及向雲林縣北港鎮公所函
    調之96年民調字第51號調解書（見原審卷第27、28頁）可佐
    ，並為被上訴人所不爭執，亦堪可信為真實。
  (三)再上訴人主張：上開257 －2 地號農地被課徵遺產稅是因蔡
    錫權違建所致，蔡錫權顯然侵害渠等權利，嗣蔡錫權於92年
    5 月1 日死亡，被上訴人庚○○、戊○○、己○○及訴外人
    蔡錦助為其繼承人，另蔡錦助又於97年2 月8 日亡故，被上
    訴人庚○○、阮氏雲為其繼承人，自應由被上訴人共同繼承
    此項債務並連帶負責云云，則為被上訴人所否認，並以前揭
    情詞為辯。經查：
    1.訴外人即本案被上訴人之被繼承人蔡錫權早於【92年5 月
      1 日】死亡，而上訴人因繼承而取得本案257 －2 地號土
      地權利之時間則係【94年12月27日】之事實，為兩造所不
      爭執，並有戶籍謄本2 份在卷（見原審卷第8 、12頁）可
      考。就事實言，蔡錫權既早於92年5 月間已亡故不存在，
      則蔡錫權如何能侵害上訴人等因繼承257 －2 地號土地所
      生相關權益呢？另被上訴人等又如何繼承上開侵權行為所
      生損害賠償債務呢？詎上訴人猶主張渠等之257 －2 地號
      土地被課徵遺產稅，實為訴外人蔡錫權侵害所致，蔡錫權
      前揭侵權行為所生損害賠償債務應由被上訴人繼承云云，
      已非可採。
    2.其次，蔡武男亡故後，其名下財產被核課161,295 元遺產
      稅之事實，固如前述，惟上開應納遺產稅額，其所包含之
      蔡武男遺產種類則有土地、房屋、存款、投資等項，非僅
      係本案257 －2 地號土地乙節，亦有前揭蔡武男遺產稅核
      定通知資料在卷（見原審卷第106 頁）可稽，是蔡武男名
      下遺產，既非單僅本案257 －2 地號土地一筆，則上訴人
      等就前揭應納之遺產稅額，為何要求被上訴人須全額負責
      ，亦未見渠等說理，職故，上訴人所為上開請求亦難謂全
      數有據。
    3.又本案257 －2 地號土地上有訴外人蔡錫權在生前所起造
      之建物乙節，為兩造所不爭執。而前揭地上建物，略可分
      為【農舍】及【乾燥機房、農業資材室、晒場、圍牆】等
      二大部分；其中農舍部分之名義上起造人為蔡武男（註：
      因蔡武男當時為257 －2 地號土地登記名義人，故蔡錫權
      乃以蔡武男之名義申請建照），並領有雲林縣政府建設局
      （）授港營建字第004 號建築執照及（）授港營使字
      第006 號使用執照之事實，有原審向雲林縣北港鎮公所函
      調之（）授港營使字第006 號使用執照影本1 份在卷（
      見原審卷第84頁）可稽。再參之蔡武男與蔡錫權生前就本
      案257 －2 地號土地早定有分管契約等情，業如前述，顯
      見蔡武男早於78年間即已同意蔡錫權在本案257 －2 地號
      土地所分管位置上興建農舍使用，否則蔡武男當不可能以
      自己名義為蔡錫權申領農舍建築執照甚明。至乾燥機房、
      農業資材室、晒場、圍牆等建物部分，縱訴外人蔡錦助其
      後所補申領之建築執照【（95）港營建字第004 號】及使
      用執照【（95）港營使字第010 號】（見原審卷第94頁、
      第38頁）為主管機關所撤銷，亦無礙蔡武男前曾同意蔡錫
      權在本案257 －2 地號土地上興建上揭建物之事實。職故
      ，上訴人之被繼承人蔡武男既曾同意訴外人蔡錫權在本案
      257 －2 地號土地分管位置上興建農舍，自難認蔡錫權之
      建屋行為，有何不法可言。
  (四)按因故意或過失，不法侵害他人之權利者，負損害賠償責任
    ，民法第184 條第1 項前段固定有明文，惟侵權行為所發生
    之損害賠償請求權，以有故意或過失不法侵害他人權利為其
    成立要件，若其行為並無不法，或其行為並無故意或過失，
    即無賠償之可言。次按當事人主張有利於己之事實者，就其
    事實有舉證之責任，民事訴訟法第277 條前段亦定有明文。
    承上所述，本件上訴人等既未能舉證證明訴外人蔡錫權對渠
    等權利有何故意或過失不法侵害行為存在，則上訴人等主張
    依侵權行為法則及繼承法律關係請求被上訴人等賠償渠等16
    1,295 元及法定遲延息，即無理由，不應准許。其假執行之
    聲請亦失所附麗，應併予駁回。原審為上訴人敗訴之判決，
    及駁回其假執行之聲請，並無不合。上訴意旨指摘原判決不
    當，求予廢棄改判，為無理由，應予駁回。
  (五)本件事證已臻明確，兩造其餘攻擊防禦方法及舉證，核與本
    件判決結果不生影響，爰不予一一論述，併予敘明。
四、據上論結，本件上訴為無理由，依民事訴訟法第436 條之1
    第3 項、第449 條第1 項，第78條，第85條第1 項前段，判
    決如主文。
中    華    民    國    97    年    12    月    31    日
                  民事第一庭  審判長法  官  紀文勝
                                    法  官  黃瑞井
                                    法  官  蔣得忠
以上正本係照原本作成。
不得上訴
中    華    民    國    97    年    12    月    31    日
                                    書記官  賴成育


司法院資訊處製作；財團法人民間司法改革基金會備份。
